臺灣高等法院民事判決
110年度上更一字第76號
上  訴  人  丁建豐（原名:丁奐文）

訴訟代理人  黃介南律師
            翁呈瑋律師
被上訴人    江偉呈  

訴訟代理人  黃傑琳律師
上列當事人間請求返還投資款事件，上訴人對於中華民國108年9
月19日臺灣臺北地方法院108年度訴字第2647號第一審判決提起
上訴，經本院前審判決後，最高法院第一次發回更審，本院於11
1年1月25日言詞辯論終結，判決如下：
    主      文
原判決除確定部分外，關於命上訴人給付逾新臺幣貳拾參萬壹仟
捌佰肆拾壹元，及該部分假執行之宣告，暨除確定部分外訴訟費
用之裁判均廢棄。
上開廢棄部分，被上訴人在第一審之訴及假執行之聲請均駁回。
其餘上訴駁回。
除確定部分外，第一、二審及發回前第三審訴訟費用由被上訴人
負擔百分之八十八，餘由上訴人負擔。
    事實及理由
一、被上訴人主張：兩造於民國（下同）106年10月25日簽署搬
    磚合作案合約書（下稱系爭契約），約定伊以新臺幣（下同
    ）100萬元投資上訴人經營之數字貨幣，上訴人並同意自隔
    月起於每月30日給付10萬元獲利，惟上訴人僅給付第1期即
    未再行給付，伊自得請求自106年12月至108年8月共21期之
    獲利，合計210萬元。爰依系爭契約第2條約定提起本訴，並
    聲明：㈠上訴人應給付被上訴人210萬元，及自各應給付之日
    翌日起至清償日止，按週年利率5％計算之利息。㈡願供擔保
    請准宣告假執行。
二、上訴人則以：伊因訴外人陳立宇之仲介，於106年10月間向
    被上訴人借款100萬元，被上訴人聲明每月需還款10萬元，
    共計3年，因已超過民法第205條所定利率，被上訴人為掩飾
    高利貸行為，乃要求伊簽署系爭契約，並簽署本票以為擔保
　　，系爭契約實係借貸契約，被上訴人應僅得請求按週年利率
    20％計算之利息，且伊於106年11月30日、107年12月3日、12
    月4日陸續清償10萬元、70萬元、40萬元，計120萬元，應已
    將借款清償完畢。縱認系爭契約為投資契約，投資標的即比
    特幣自107年1月後暴跌，3年內均未曾回復至原有水平，無
    投資利潤得以分配，故被上訴人亦不得請求。另系爭契約之
    實際出資者為訴外人江東梵，被上訴人係代理江東梵簽署系
    爭契約，則伊交付款項予江東梵（原名：江杰文，下稱江東
    梵）以清償系爭契約債務之行為，應已生清償之效力。退步
    言，縱認江東梵並非實際出資者，惟被上訴人自簽署系爭契
    約後，均未就伊遲延給付乙事為任何催告，反任由江東梵向
    伊收受系爭契約款項，顯見江東梵有代理權限收受伊於10
　　7年12月4日給付之40萬元借款本金，伊所為清償之效力並及
    於被上訴人等語，資為抗辯。
三、原審為被上訴人全部勝訴之判決，即判命上訴人應給付被上
    訴人210萬元，及如附表所示之日起至清償日止，按週年利
    率5％計算之利息；上訴人聲明不服，提起上訴，經本院以10
    8年度上字第1300號判決（下稱本院前審）：㈠原判決關於命
    上訴人給付逾118,166元（即107年12月5日至108年8月按週
    年利率20％計算之利息）部分，及該部分假執行之宣告
　　，暨訴訟費用之裁判均廢棄。㈡上開廢棄部分，被上訴人在
    第一審之訴及假執行之聲請均駁回。㈢其餘上訴駁回。被上
    訴人就前開敗訴部分聲明不服，提起上訴（上訴人就其上開
    敗訴部分未據聲明不服，已告確定），經最高法院以110年
    度台上字第505號判決，將本院前審判決關於駁回被上訴人
    請求上訴人給付1,981,834元本息之訴部分廢棄發回；並駁
    回被上訴人其他上訴。上訴人上訴聲明：㈠原判決關於命上
    訴人給付逾118,166元，及該部分假執行之宣告，暨訴訟費
    用之裁判均廢棄。㈡上開廢棄部分，被上訴人在第一審之訴
    及假執行之聲請均駁回。被上訴人則答辯聲明：上訴駁回。
四、兩造不爭執事項（見本院卷第79頁至第80頁，本院前審卷第
　　201頁至第202頁、第210頁）：
  ㈠兩造於106年10月25日簽署系爭契約，契約所載之當事人為兩
    造；被上訴人於同日匯款100萬元予上訴人（下稱系爭匯款
    ），上訴人於同日簽發票號CH0000000、到期日109年10月25
    日、面額100萬元之本票予被上訴人。
  ㈡系爭匯款經被上訴人註明：「借款」。
  ㈢簽署系爭契約前，兩造、江東梵、陳立宇曾在咖啡廳見面洽
    談契約內容；系爭契約之內容均係由上訴人備妥提出予被上
    訴人。
  ㈣系爭契約第2條記載上訴人應於106年11月30日起按月於每月3
    0日給付被上訴人10萬元；上訴人於106年11月30日匯款7萬
    元予被上訴人，其餘3萬元以陳立宇代江東梵清償酒錢之方
    式抵銷。
  ㈤上訴人於107年7月27日、7月31日、10月29日依序匯款5萬元
　　、5萬元、10萬元予江東梵。
  ㈥上訴人於107年12月4日交付40萬元予江東梵。
五、被上訴人主張上訴人依系爭契約約定，應自106年11月30日
    按月給付10萬元獲利，106年12月至108年8月間獲利計210萬
    元未給付，上訴人應依系爭契約第2條約定如數給付等語；
    惟為上訴人所否認，並以前詞置辯。是本件應審究者厥為：
    ㈠系爭契約為投資之無名契約或借貸契約？契約當事人為何
    人？㈡被上訴人依系爭契約第2條約定，主張上訴人應給付10
    6年12月至108年8月之投資利潤計1,981,834元本息，有無理
    由？茲審酌如下：
  ㈠系爭契約為投資之無名契約或借貸契約？契約當事人為何人
　　？ 
    按虛偽意思表示，隱藏他項法律行為者，適用關於該項法律
    行為之規定。民法第87條第2項定有明文。次按，稱消費借
    貸者，為當事人一方移轉金錢或其他代替物之所有權於他方
　　，而約定他方以種類、品質、數量相同之物返還之契約。民
    法第474條第1項亦有明文。經查：
  ⒈依兩造於106年10月25日簽署之系爭契約第1、2、4條分別記
    載：「乙方（按即被上訴人）以轉帳方式給予甲方（按即上
    訴人）新台幣100萬元整，且乙方同意由甲方全權負責此合
    作金額去運作數字貨幣貿易產業。」、「乙方同意甲方投入
    數字貨幣貿易產業，並同意依照乙方在所有投資人中投資金
    額之比例，從隔月開始每月30日（即自106年11月30日起按
    月於每月30日）領取其投資總金額的10％獲利之利潤（即10
　　萬元）。」、「甲方承諾乙方無任何運作風險，無論甲方約
    期內獲利多寡，只需履行合約內容獲利給予乙方……」等文句
    （見原審卷第81頁至第82頁）之外觀觀之，雖有表彰兩造均
    同意被上訴人交付100萬元予上訴人進行投資，及上訴人同
    意無論投資結果，自106年11月30日起，按月於每月30日給
    付10萬元獲利予被上訴人之意。惟被上訴人於民事支付命令
    聲請狀稱：「上訴人於106年10月25日找我投資數字貨幣
　　，由於我生怕風險，上訴人信誓旦旦在投資合約裡承諾無任
    何風險，並於匯款日後，每個月30日領取投資總金額10％獲
    利……當初簽立合約，我由於怕投資，『所以有和上訴人說這
    是借貸關係，上訴人也同意』，並開立本票，一同到中國信
    託公館分行匯款，並且在匯款單上，備註借款上訴人。」等
    語（見原審支付命令卷第5頁）；且兩造曾一同至中國信託
    銀行辦理匯款，被上訴人在中國信託銀行以「借款予上訴人
    」為由匯款100萬元至上訴人帳戶乙節，有兩造間We Chat對
    話紀錄、中國信託銀行存款交易明細附卷可佐（見原審卷第
    85-89頁）。可證上訴人原雖以投資名義向被上訴人要約
　　，但兩造嗣後達成借貸100萬元，由上訴人按月給付利息10
    萬元予被上訴人之合意，並簽署系爭契約，被上訴人亦基於
    借貸之意交付100萬元。被上訴人雖主張其因銀行行員之建
    議才以借貸為名匯付100萬元云云，然被上訴人於支付命令
    聲請狀既已明載「所以有和上訴人說這是借貸關係，上訴人
    也同意」等語，其復未主張並舉證證明銀行行員為如此建議
　　是脫免投資風險，實乃投資契約。是被上訴人投資契約之主
    張，並無可採。
　⒉又依系爭契約第6條記載：「甲方同意本合約所有條款，如甲
    方違約於乙方不利，扣除乙方已拿取之獲利後，願無條件支
    付補足乙方至合約內投資之金額，並且終止雙方合作關係
　　」，第10條記載：「如想提前解約，需於一個月前向甲方提
    出，則已投入之台幣金額扣除整體獲利之台幣金額後，返還
    給乙方投資金額」（見原審卷第81頁、第82頁），可知兩造
    約定被上訴人可足額取回其交付之100萬元乙節，核與借貸
    契約乃約定返還種類、品質、數量相同之物之契約內容相符
　　。從而，兩造簽署之系爭契約雖具投資契約之外觀，但隱藏
    借貸法律關係，可堪認定，應認兩造乃係成立借貸契約。
　⒊至上訴人雖抗辯系爭契約之實際出資者為訴外人江東梵，被
    上訴人係代理江東梵簽署系爭契約云云。然按債權債務之主
    體應以締結契約之當事人為準，故凡契約上所載明之債權人
    ，不問其實際情形如何，對於債務人當然得行使契約上之權
　　利（最高法院43年台上字第99號民事判決先例意旨同此見解
　　）。查，依系爭契約所載，被上訴人係以自己名義與上訴人
    簽訂系爭契約，而非以江東梵為本人代理人為被上訴人之名
    義，與上訴人簽訂系爭契約。至上訴人所舉江東梵雖於臺灣
    臺北地方檢察署109年度偵字第11747號詐欺案件中稱：被上
    訴人係受伊委託簽署系爭契約，伊為系爭契約之當事人，被
    上訴人為其代理人，且伊亦為出資人云云（見本院卷第160
    頁），然被上訴人於前開案件中否認之（見本院卷第160頁
　　），且上訴人不爭執兩造於106年10月25日簽署系爭契約，
    契約當事人為兩造，被上訴人於同日匯款100萬元予上訴人
　　，並註明為「借款」，上訴人於同日簽發票號CH0000000、
    到期日109年10月25日、面額100萬元之本票予被上訴人〔見
    四、前開兩造不爭執事項之㈠、㈡〕，上訴人復未能舉其他事
    證證明其所述為真實。是上訴人前揭主張，亦無可採。
　㈡被上訴人依系爭契約第2條約定，主張上訴人應給付106年12
    月至108年8月之投資利潤計1,981,834元本息，是否有理由
　　？
  ⒈兩造虛偽簽署系爭契約，隱藏上訴人向被上訴人借款100萬元
    之借貸法律關係，系爭契約第2條約定上訴人應按月給付之1
    0萬元乃係利息等情，已如前述，被上訴人自得依系爭契約
    第2條約定，請求上訴人給付利息。
　⒉上訴人抗辯系爭契約之利息約定高於民法第205條所定利率
　　，超過部分無請求權，且伊於106年11月30日、107年12月3
    日、4日依序清償本利10萬元、70萬元、40萬元，是伊已清
    償完畢云云；被上訴人則主張106年11月30日之10萬元乃上
    訴人依約給付，70萬元乃陳立宇交付江東梵，40萬元乃上訴
    人交付江東梵，江東梵非其代理人，與本件無涉等語，則上
    訴人已給付10萬元部分為兩造所不爭（詳後述）。查：
    ⑴上訴人是否給付被上訴人70萬元？
      上訴人雖主張伊於107年7月27日、7月31日、10月29日依
　　  序匯款5萬元、5萬元、10萬元予江東梵，連同系爭契約隱
　　  藏之當事人陳立宇（未簽名於系爭契約）於107年12月3日
　　  給付江東梵之50萬元，合計70萬元，均係陳立宇為清償系
　　  爭契約借款之本息所為給付云云，然為被上訴人否認。而
　　  依上訴人前開所述可知，上揭70萬元屬陳立宇所有金錢，
　　  且交付對象為江東梵，非被上訴人；再依上訴人所提其與
　　  其母、江東梵間錄音譯文（下稱系爭錄音譯文）所示，上
　　  訴人稱：「陳立宇零零總總已經給你一些錢」、上訴人之
　　  母稱：「陳立宇說他零零總總已經給你70-80萬了」後，
　　  江東梵即稱：「那70萬元要釐清，中間有我幫他處理事情
　　  ，在商言商，這是投資案的？還是我幫他處理事情的？我
　　  跟他私人的借貸，因為他之前跟兄弟的事情，人家要他的
　　  命」等語，上訴人並於後續對話中表示：「陳立宇昨天有
　　  跟我講，這70至80萬元是投資案的，你幫他處理的事情是
　　  額外的，他再算給你。」等語（見本院前審卷第144頁至
　　  第145頁）可知，陳立宇與江東梵間應有江東梵為陳立宇
　　  處理事情所衍生債權債務關係，且為上訴人所知悉，則陳
　　  立宇為清償江東梵為其處理事情所生債務而交付70萬元予
      江東梵，非無可能。另上訴人所提出兩造間，及其與陳立
      宇間Line對話紀錄（見本院前審卷第79頁至第85頁），主
      張陳立宇為清償本件借貸而交付70萬元予江東梵，然前揭
      Line對話紀錄僅得證明陳立宇曾單方對上訴人陳述：為投
      資案而交付70萬元予江東梵乙事，至於陳立宇是否如此告
      知江東梵，即陳立宇陸續交付70萬元予江東梵時，是否告
      知江東梵係為上訴人清償系爭契約貸款本息，並非清償陳
      立宇積欠江東梵為其處理事情所生債務之款項乙事，則無
      法證明。況系爭契約100萬元借款之出借人為被上訴人，
　　　被上訴人並非代理江東梵出借100萬元予上訴人之情，已
      如前述，且上訴人亦未能舉證證明被上訴人有授權江東梵
      代為收受陳立宇陸續交付之70萬元用以清償系爭契約之借
      款本息。是縱陳立宇陸續交付70萬元予江東梵時，有告知
      江東梵係為上訴人清償系爭契約貸款本息，其清償效力並
　　　不及於被上訴人。從而，上訴人主張陳立宇以70萬元為其
      清償系爭契約之借款云云，尚乏依據。
    ⑵上訴人是否給付被上訴人40萬元？
　　  按民法上所謂代理，係指本人以代理權授與他人，由他人
      代理本人為法律行為，該代理人之意思表示對本人發生效
      力而言（最高法院62年台上字第1099號民事判決先例意旨
      同此見解）。又代理權之授與，應向代理人或向代理人對
      之為代理行為之第三人，以意思表示為之。此項意思表示
　　　，固不以明示為限，惟默示的授與代理權，仍須表意人之
      舉動或其他情事等之間接事實，與授與代理權之事項，具
      相當之關連性為必要（最高法院84年度台上字第44號民事
      判決意旨同此見解）。本件上訴人抗辯江東梵有權代理被
      上訴人收受伊於107年12月4日給付之40萬元借款本金，故
      伊清償之效力及於被上訴人云云，惟此為被上訴人所否認
　　　，是上訴人應就被上訴人有授與江東梵代理權，由江東梵
　　　代理被上訴人收受上訴人依系爭契約清償之40萬元借款本
      金之事實，負舉證之責。查，上訴人主張其於107年12月4
      日交付40萬元予江東梵之情事，為兩造所不爭，而依上訴
      人與其母、江杰文對話錄音譯文所示，上訴人之母陳述：
      「那我們給你40萬，就麻煩你把這解約書簽一下」等語，
      江東梵回以：「這張我先拿回去給律師看」等語（見本院
      卷前審第149頁）；觀諸該解約書係記載：「一、本人丁
      建豐（甲方，原名丁奐文，即上訴人）於106年10月25日
      與江杰文（乙方，即江東梵）簽訂合約，受乙方委託交付
      新台幣100萬元投資冰島比特幣礦場……。二、前項投資案
      截至107年11月底已陸續給付江杰文新台幣80萬元，因為
      投資失敗，必須結算並中止合約。本人已盡最大努力與誠
      意籌措新台幣40萬元於今（107）年12月4日交給江杰文
　　　，總共合計已給付江杰文新台幣120萬元……」等語（見
　　　本院前審卷第27頁）。惟上開解約書所記載之當事人為上
      訴人與江東梵，並非記載當事人為被上訴人，江東梵為被
      上訴人之代理人，且該解約書中所載上訴人陸續給付江東
      梵80萬元中之70萬元，係陳立宇交付予江東梵之款項，上
      訴人並未能證明陳立宇交付70萬元予江東梵時，有告知江
      東梵係為上訴人清償系爭契約貸款本息，且被上訴人有授
      權江東梵代為收受等情，已如前述，上訴人復未能舉證證
      明被上訴人有授權江東梵代為向上訴人催討借款債務，及
      簽署前開解約書，則上訴人交付40萬元予江東梵，尚難認
      係清償系爭契約之借款。至兩造固不爭執簽署系爭契約前
　　　，兩造與江東梵、陳立宇曾在咖啡廳見面洽談契約內容等
      情，然上訴人亦未能舉證證明被上訴人在該次洽談契約內
      容時，有授權委任江東梵代為處理系爭契約借款之清償事
      宜，是尚難僅以兩造與江東梵、陳立宇曾在咖啡廳見面洽
      談契約內容之事實，即推認被上訴人有授權委任江東梵代
      為處理系爭契約借款之清償事宜，而於107年12月4日代理
      被上訴人收受上訴人交付之40萬元。是上訴人抗辯江東梵
      有權代理被上訴人收受伊於107年12月4日給付之40萬元借
      款本金，故伊清償之效力及於被上訴人云云，尚屬無據。
  ⒊再按約定利率，超過週年利率20％者，債權人對於超過部分之
    利息，無請求權。民法第205條定有明文。債務人就利息超
    過週年利率20％部分已為任意給付者，不得請求返還（最高
    法院84年度台上字第452號民事判決意旨同此見解）。依系
    爭契約約定，上訴人借貸100萬元，與被上訴人約定按月給
    付利息10萬元，週年利率為120％〔計算式：100,000÷1,0
　　00,000×12＝1.2（即120％）〕，高於民法第205條所定，是被
    上訴人就超過週年利率20％部分，無請求權。查，系爭契約
    第2條記載上訴人應於106年11月30日起按月於每月30日給付
    被上訴人10萬元，上訴人於106年11月30日匯款7萬元予被上
    訴人，其餘3萬元以陳立宇代江東梵清償酒錢之方式抵銷乙
    節，為兩造所不爭執〔見前開四、兩造不爭執事項之㈣〕
　　；復依系爭契約第9條約定可知，兩造約定之清償日為109年
    10月25日，上訴人於106年11月30日無清償本金義務，且上
    訴人於給付前日僅向被上訴人陳稱：「你們匯款帳號是多少
　　，明天要匯囉」等語，有兩造間We Chat對話紀錄附卷可佐
    （見本院前審卷第155頁），堪認此10萬元應係清償利息10
    萬元而屬任意給付，上訴人抗辯清償本利云云，不足為採。
    是被上訴人就利息約定超過週年利率20％部分，雖無請求權
    ，但上訴人於106年11月30日既係任意給付10萬元，給付超
    過部分，仍不得認屬上訴人清償本金。次查，上訴人除給
　　付被上訴人10萬元外，就系爭契約借款並未再為任何清償等
    情，已如前述，被上訴人自得請求上訴人給付自106年12月1
　　日起至108年7月31日止，共21期之利息。按本金100萬元，
    及週年利率20％計算，被上訴人每期得請求之利息為16,667
    元（計算式：1,000,000×20％÷12＝16,667，小數點以下四捨
    五入），106年12月1日起至108年7月31日，共21期之利息
　　合計為350,007元（計算式：16,667×21＝350,007），又前開
    利息中之118,166元部分業經本院前審判決確定在案，則扣
    除前開已判決確定之金額，被上訴人請求上訴人給付231,
　　841元（計算式：350,007－118,166＝231,841）為有理由，逾
    前開範圍之請求，則為無理由。另系爭契約並未約定被上訴
    人就前開利息得滾入原本再請求遲延利息，則被上訴人就23
    1,841元利息部分，再請求如附表所示之利息，與民法第2
　　07條第1項規定不合，不應准許。
六、綜上所述，被上訴人依系爭契約第2條約定，請求上訴人除
    確定之118,166元外，應給付被上訴人231,841元部分，洵屬
    有據，應予准許；逾此部分之請求，為無理由，應予駁回。
    從而，原審就超過上開應予准許部分，除確定之118,166元
    外為上訴人敗訴之判決，並就該部分為准免假執行之宣告，
    自有未洽，上訴意旨指摘原判決此部分不當，求予廢棄改判
    ，為有理由，爰由本院廢棄改判如主文第2項所示。至於上
    開應准許部分，原審為上訴人敗訴之判決，並就此部分依兩
    造聲請分別為准免假執行之諭知，核無不合。上訴人仍執陳
    詞，指摘原判決此部分不當，求予廢棄改判，為無理由，應
    駁回其上訴。
七、本件事證已臻明確，兩造其餘之攻擊或防禦方法及所用之證
    據，經本院斟酌後，認為均不足以影響本判決之結果，爰不
    逐一論列，併此敘明。
八、據上論結，本件上訴為一部有理由、一部無理由，依民事訴
    訟法第450條、第449條第1項、第79條，判決如主文。
中　　華　　民　　國　　111 　年　　3 　　月　　8 　　日
                  民事第十庭    
                        審判長法  官   黃嘉烈
                              法  官   張文毓
                              法  官   高明德
附表（均為民國、新臺幣）：
本金 利息起算日 10萬元 106年12月1日 同上 106年12月31日 同上 107年1月31日 同上 107年3月1日 同上 107年3月31日 同上 107年5月1日 同上 107年5月31日 同上 107年7月1日 同上 107年7月31日 同上 107年8月31日 同上 107年10月1日 同上 107年10月31日 同上 107年12月1日 同上 107年12月31日 同上 108年1月31日 同上 108年3月1日 同上 108年3月31日 同上 108年5月1日 同上 108年5月31日 同上 108年7月1日 同上 108年7月31日 
正本係照原本作成。
上訴人不得上訴。
被上訴人如不服本判決，應於收受送達後20日內向本院提出上訴
書狀，其未表明上訴理由者，應於提出上訴後20日內向本院補提
理由書狀（均須按他造當事人之人數附繕本）上訴時應提出委任
律師或具有律師資格之人之委任狀；委任有律師資格者，另應附
具律師資格證書及釋明委任人與受任人有民事訴訟法第466 條之
1第1項但書或第2項所定關係之釋明文書影本。
中　　華　　民　　國　　111 　年　　3 　　月　　9 　　日

                              書記官   郭彥琪